【裁判字號】    89,訴,385
【裁判日期】    890410
【裁判案由】    清償借款
【裁判全文】
臺灣高雄地方法院民事判決  八十九年度訴字第三八五號
    原      告  第一商業銀行股份有限公司小港分行
                              .
    法定代理人  甲○○      住.
    訴訟代理人  丁○○      住.
    複代理人    乙○○      住.
    被      告  丙○○      住.
    訴訟代理人  戊○○      住.
右當事人間請求清償借款事件，本院判決如左：
    主    文
原告之訴駁回。
訴訟費用由原告負擔。
    事    實
甲、原告方面：
一、聲明：求為判決被告應給付原告新台幣（下同）佰陸拾肆萬壹仟壹佰柒拾玖元
    ，及自民國八十七年十一月十四日起至清償日止，按年利率百分之九．五四五計
    算之利息，並自民國八十七年十二月十五日起至清償日止，其逾期在六個月以內
    者，按上開利率百分之十，逾期六個月以上者，按上開利率百分之二十計算違約
    金，訴訟費用由被告負擔。
二、陳述：
（一）被告於民國八十六年七月十四日向原告借用佰柒拾萬元，約定自八十六年
      七月十四日起至一百零六年七月十四日止，分二百四十期按期於每月十四日平
      均攤還本息，如未按期給付，即喪失期限利益，全部債務視為到期，利息按年
      利率百分之九．五四五計算，如逾期清償，在六個月以內者，按上開利率百分
      之十，超過六個月以上者，按上開利率百分之二十計付違約金。詎被告僅清償
      本借款至八十七年十一月十四日止，尚欠本金三百六十四萬一千一百七十九元
      ，依約已喪失期限利益，債務視為全部到期，被告尚欠如聲明欄所示之本金、
      利息及違約金迄未清償，屢向被告催討，均置之不理，為此本於借貸關係提起
      本件訴訟。
三、證據：提出借據、建物登記謄本、放款利息查詢單、存摺存款客戶資料查詢單各
    一份，及印鑑證明、撥款委託書、律師函、被告與訴外人婦幼實業股份有限公司
    、中馬企業股份有限公司簽立之土地預定買賣合約書、被告與訴外人中馬企業股
    份有限公司簽立之建物買賣合約書影本各一份為證。
乙、被告方面：
一、聲明：請求判決駁回原告之訴，訴訟費用由原告負擔。
二、陳述：
（一）被告於八十二年間向訴外人婦幼實業股份有限公司、中馬企業股份有限公司購
      買預售建物一戶，至八十六年間完工後，因上開二公司未能按合約約定完成其
      他相關設施，因而被告與上開二公司於八十六年九月間合意解除契約，上開二
      公司並退還被告已繳付之款項，被告並將土地及建物所有權移轉登記返還予上
      開公司。
（二）八十六年間，為配合原告之貸款，被告乃先書立撥款委託書，惟當初原告稱需
      被告與建設公司即訴外人婦幼實業股份有限公司、中馬企業股份有限公司完成
      交屋手續，建設公司通知原告後，再行撥付貸款，故被告因而書立空白撥款委
      託書交付原告收受，惟未授權原告或任何第三人填具具體之撥款內容如指定帳
      戶等情事，本件原告在訴外人婦幼實業股份有限公司、中馬企業股份有限公司
      尚未交屋前即自行撥款予訴外人婦幼實業股份有限公司、中馬企業股份有限公
      司，被告未曾收到原告所撥付之款項，亦未曾向原告繳付本息。
（三）依原告所提供之放款記錄查詢單記載，本件貸款至八十七年十一月三十日繳納
      本息尚正常，然被告與訴外人婦幼實業股份有限公司、中馬企業股份有限公司
      間之買賣契約早已於八十六年九月間合意解除，被告豈會於解約後繼續繳息，
      足見原告與訴外人婦幼實業股份有限公司、中馬企業股份有限公司間之撥付貸
      款之過程必有瑕疵存在。又依原告所提供之放款記錄查詢單記載，本件貸款已
      繳納本息至八十七年十一月三十日，原告請求自八十七年十一月十四起計算之
      利息及違約金，亦無理由。
三、證據：提出建物登記謄本一份、放款記錄查詢單影本三份、及撥款委託書、原告
    致被告函、書明書、切結書、他項權利證明書影本一份為證。
    理    由
一、本件原告主張被告於民國八十六年七月十四日向原告借用佰柒拾萬元，約定
    自八十六年七月十四日起至一百零六年七月十四日止，分二百四十期按月於十四
    日平均攤還本息，利息按年利率百分之九．五四五計算，如未按期給付，即喪失
    期限利益，全部債務視為到期，且如逾期清償，在六個月以內者，按上開利率百
    分之十，超過六個月以上者，按上開利率百分之二十計付違約金。詎被告僅清償
    本息至八十七年十一月十四日止，依約已喪失期限利益，債務視為全部到期，被
    告尚欠如原告聲明欄所示之本金、利息及違約金迄未清償之事實。
    被告則辯稱：伊雖於八十二年間向訴外人婦幼實業股份有限公司、中馬企業股份
    有限公司購買預售建物一戶，然早已於八十六年九月間合意解除契約，八十六年
    間，為配合原告之貸款，被告乃先書立撥款委託書，惟當初原告稱需被告與建設
    公司即訴外人婦幼實業股份有限公司、中馬企業股份有限公司完成交屋手續，建
    設公司通知原告後，再行撥付貸款，故被告因而書立空白撥款委託書交付原告收
    受，惟未授權原告或任何第三人填具具體之撥款內容如指定帳戶等情事，本件原
    告在訴外人婦幼實業股份有限公司、中馬企業股份有限公司尚未交屋前即自行撥
    款，被告未曾收到原告所撥付之款項。依原告所提供之放款記錄查詢單記載，本
    件貸款至八十七年十一月三十日繳納本息尚正常，然被告與訴外人婦幼實業股份
    有限公司、中馬企業股份有限公司間之買賣契約早已於八十六年九月間合意解除
    ，被告豈會於解約後繼續繳息，又依原告所提供之放款記錄查詢單記載，本件貸
    款已繳納本息至八十七年十一月三十日，原告請求自八十七年十一月十四起計算
    之利息及違約金，亦無理由等語。
二、原告主張之事實，固據其提出借據、建物登記謄本、放款利息查詢單、存摺存款
    客戶資料查詢單各一份，及印鑑證明、撥款委託書、律師函、被告與訴外人婦幼
    實業股份有限公司、中馬企業股份有限公司簽立之土地預定買賣合約書、被告與
    訴外人中馬企業股份有限公司簽立之建物買賣合約書影本各一份為證，惟被告以
    右揭情詞置辯。
三、按稱消費借貸者，謂當事人約定，一方移轉金錢或其代替物之所有權於他方，而
    他方以種類、品質、數量相同之物返還之契約，又借用人應於約定期限內，返還
    與借用物種類、品質、數量相同之物。未定返還期限者，借用人得隨時返還，貸
    與人亦定一個月以上之相當期限，催造返還，民法第四百七十四條及第四百七十
    八條分別定有明文。準此規定，得對於借用人請求返還借用之物者，應僅限於消
    費借貸契約之當事人即貸與人。
四、查，本院曾於八十九年三月六曰開庭時曉喻原告訴訟代理人「契約（指借據）係
    總行，何以以分行名義提起本件訴訟」，原告訴訟代理人答稱「三日內補呈」，
    嗣原告雖於八十九年三月十四日以訴狀補呈第一商業銀行股份有限公司之委任狀
    ，惟該聲請狀所載之原告名稱仍為「第一商業銀行股份有限公司小港分行，法定
    代理人甲○○」，有言詞筆錄、聲請狀及委任狀在卷可稽，是原告雖補呈第一商
    業銀行股份有限公司之委任狀，然至最後言詞辯論終結前，仍未曾變更原告名稱
    ，故該委任狀尚不足以認定原告名稱已變更為「第一商業銀行股份有限公司」，
    原告名稱仍應為「第一商業銀行股份有限公司小港分行」乙節，堪予認定。
五、次查，依原告所提出之本件借據上記載「借款人丙○○（即被告）茲邀同連帶保
    證人．．．．．向第一商業銀行股份有限公司．．．借款新台幣佰柒拾參萬元
    正．．．．．．此致  第一商業銀行」等情，有借據影本一份在卷可稽，且原告
    亦自承「契約一般都是以總行名義簽，但總行沒有辦理貸款，都是由分行辦理，
    也由分行撥款」等語，是本件借貸契約之貸與人應係第一商業銀行股份有限公司
    ，而非原告第一商業銀行股份有限公司小港分行。另分行係總公司之分支機構，
    故系爭貸款縱如原告主張係由原告所支付，亦當係基於借貸契約所為之給付，是
    系爭貸款自不因係由原告撥付，即使原告成為借貸契約之貸與人，此外原告又未
    能舉證證明其確為系爭借貸契約之貸與人，故原告即第一商業銀行股份有限公司
    小港分行並非系爭借貸契約之當事人即貸與人之事實，應堪認定。原告既非系爭
    借貸契約之貸與人，依前述規定，縱令被告確有借貸本件借款，原告亦無從本於
    系爭借貸契約之法律關係請求被告清償借款，茲原告本於借貸之法律關係請求被
    告給付佰陸拾肆萬壹仟壹佰柒拾玖元，及自民國八十七年十一月十四日起至清
    償日止，按年利率百分之九．五四五計算之利息，並自民國八十七年十二月十五
    日起至清償日止，其逾期在六個月以內者，按上開利率百分之十，逾期六個月以
    上者，按上開利率百分之二十計算違約金，顯係欠缺為訴訟標的法律關係要件（
    參照最高法院三十一年十一月十九日民刑庭總會決議意旨），其請求為無理由，
    應予駁回。
六、本件事證已臻明確，兩造其餘攻擊防禦方法無再審酌之必要，併此明。
七、據上結論，本件原告之訴為無理由，依民事訴訟法第七十八條，判決如主文。
中      華      民      國    八十九    年      四     月      十      日
                              臺灣高雄地方法院民事第一庭
~B法      官  鄭月霞
右為正本係照原本作成。
如對本判決上訴，須於判決送達後廿日內向本院提出上訴狀。
中      華      民      國    八十九    年      四      月    十一      日
~B法院書記官  林妙妙


司法院資訊處製作；財團法人民間司法改革基金會備份。
